臺灣新竹地方法院民事判決　　　　　　　 93年度訴字第673號
　　原　　　告　丁○○
　　　　　　　　　　　　　　樓.
　　訴訟代理人　葉文博律師
　　複代理人　　甲○○
　　被　　　告　丙○○
　　被　　　告　乙○○
　　前二人共同
　　訴訟代理人　朱昌碩律師
上列當事人間請求返還借款事件，本院於民國94年4月19日辯論
終結，判決如左：
    主      文
原告丙○○應給付原告新台幣壹佰柒拾伍萬元，及自民國九十二
年九月十三日起至清償日止，按年息百分之五計算之利息。
原告其餘之訴駁回。
訴訟費用由被告丙○○負擔百分之七十二，餘由原告負擔。
本判決原告勝訴部分，於原告以新台幣伍拾玖萬元為被告丙○○
供擔保後，得假執行。但被告丙○○如於假執行程序實施前，以
新台幣壹佰柒拾伍萬元為原告預供擔保，得免為假執行。
原告其餘假執行之聲請駁回。
    事實及理由
甲、程序方面：
    原告原起訴依消費借貸之法律關係，請求被告二人連帶給付
    新台幣（下同）2,450,000元，及自起訴狀繕本送達之翌日
    起至清償日止，按年息百分之五計算之利息。嗣於94年1月
    19日準備書狀追加先位聲明依消費借貸之法律關係請求被告
    二人連帶給付2,4 50,000元及利息，備位聲明依消費寄託及
    不當得利之法律關係，請求被告丙○○應給付1,750,00 0元
    及利息，被告乙○○應給付700,000元及利息（見本院卷第
    13頁）。惟請求之基礎事實同一，依民事訴訟法第255條第1
    項第2款之規定，應予准許。
乙、實體部分：
一、原告主張：緣被告二人於民國82年11月間，以成立新公司，
    亟需資金調度為由，向原告借款新台幣（下同）2,450,000
    元，原告先後於82年11月24日交付現金850,000元予被告丙○○，82年12月16日交付現金500,000元予被告丙○○、83
    年1月17日匯款700,000元予被告乙○○，83年1月28日交付
    現金400,000元予被告丙○○，共計交付2,450,000元，被告
    丙○○並簽立之保管收據三紙交原告收執，且有原告匯款至
    被告乙○○之存款憑條一紙可憑，兩造約定被告二人於83年
    11 月24日，在台北市○○路○段55號11樓之1處，將上開款
    項返還予原告。詎料，原告於83年3月間至上開處所查證，
    發覺被告二人非但未成立公司，且已下落不明，嗣約定之還
    款期間屆至，被告迄今仍未為清償，雖屢經催討，仍置之不
    理，原告先位聲明依消費借貸之法律關係，訴請被告二人連
    帶清償；退步言之，如認原告無法就兩造間成立消費借貸契
    約及連帶債務關係盡舉證責任，然觀諸原告執有被告丙○○
    所簽具之保管條三紙，足證原告與被告丙○○間就系爭
    1,750,000元之款項有消費寄託之法律關係存在，而83年1月
    17日匯款憑條受款人為被告乙○○，亦無法否認原告與被告
    乙○○間就系爭700,000元之款項亦存有消費寄託關係，原
    告備位聲明依消費寄託之法律關係請求被告二人分別返還寄
    託物，再退步言之，縱認兩造間亦無成立消費寄託關係，惟
    被告二人無法證明系爭款項係原告無償餽贈，則被告二人取
    得系爭款項即為無法律上之原因，原告亦得援引不當得利之
    法律關係，請求被告二人返還系爭款項等語。
    並聲明：
    1.先位聲明：(1)被告應連帶給付原告2,450,000 元，及自起
      訴狀繕本送達之翌日起至清償日止，按年息百分之五計算
      之利息。(2)願供擔保，請准宣告假執行。
    2.備位聲明：(1)被告丙○○應給付原告1,750,000元，及自
      起訴狀繕本送達之翌日起至清償日止，按週年利率百分之
      五計算之利息。(2)被告乙○○應給付原告新台幣700,000
      元，及自起訴狀繕本送達之翌日起至清償日止，按週年利
      率百分之五計算之利息。(3)願供擔保，請准宣告假執行。
二、被告之抗辯：
  1.被告丙○○抗辯：
    82年間被告丙○○在台北市○○○路○段160號經營松岩貿
    易有限公司，從事建築材料買賣，原告之同居人即訴外人陳
    志雄為該公司所雇之業務員，被告丙○○受「太陽證券股份
    有限公司」營業員羅清安之邀請，參加該員所主持之股票「
    空中交易」，略有賺錢，訴外人陳志雄見狀為之心動，亦勸
    原告加入，並由被告丙○○介紹羅清安與原告認識，嗣後即
    由訴外人羅清安與原告直接交易，惟因原告有時託訴外人陳
    志雄將款項交予訴外人羅清安，訴外人陳志雄臨時有事，才
    委託被告丙○○順便將款項帶給訴外人羅清安，因原告為避
    免訴外人陳志雄將款項私吞，遂要求被告簽立保管條以證明
    訴外人陳志雄確將款項帶到，至於股票漲跌輸贏，當日就由
    原告或訴外人陳志雄與訴外人羅清安結算，故保管條當日收
    盤即已失效，被告從未直接與原告接洽及取款，系爭款項均
    係透過訴外人陳志雄交予被告丙○○，故兩造並無成立消費
    借貸及消費寄託之合意，原告將已作廢之保管條留存多年，
    並諉稱兩造有消費借貸，及被告二人涉嫌詐欺及侵占為由，
    向檢察官提出告訴，案經檢察官偵查後發覺原告虛構事實，
    獲判被告不起訴處分，是原告所言不實在，其主張應無理由
    。
  2.被告乙○○抗辯：
    查被告僅將其銀行帳戶提供予被告丙○○使用，原告曾於83
    年1月17日將700,000元款項匯入被告乙○○之帳戶，被告乙○○提領後交予被告丙○○，由被告丙○○依原告之指示轉
    交予訴外人羅清安，被告乙○○與原告素未謀面，兩造要如
    何成立消費借貸及消費寄託之合意？且原告所提出之署名被
    告乙○○之匯款單，亦未能充分證明兩造確有借貸之事實。
    從而，原告以持有被告之保管條及匯款單據率而主張兩造間
    有消費借貸及消費寄託關係之事實，請求被告連帶返還系爭
    款項等情，與事實不符，洵不足採信。
    並均聲明：(1)原告之訴駁回。(2)如受不利之判決，願供擔保
    請准免為假執行。
三、得心證之理由：
    本件應審究者為：兩造間是否成立消費借貸契約？如無，兩
    造間是否成立消費寄託契約？如兩造間無消費借貸及消費寄
    託契約，被告丙○○受領1,750,000元，被告乙○○受領700
    ,000 元是否構成不當得利？
（一）按當事人主張有利於己之事實者，就其事實有舉證之責任
      ，民事訴訟法第277條定有明文。民事訴訟如係由原告主
      張權利者，應先由原告負舉證之責，若原告先不能舉證，
      以證實自己主張之事實為真實，則被告就其抗辯事實即令
      不能舉證，或其所舉證據尚有疵累，亦應駁回原告之請求
      ，最高法院17年上字第917號著有判例可資參照。本件原
      告主張兩造有消費借貸及消費寄託契約之事實，為被告所
      否認，自應由原告就兩造間成立消費借貸及消費寄託契約
      之事實（即兩造間有消費借貸之合意及借款交付之事實，
      或有消費寄託之合意及寄託款交付之事實），負舉證責任
      ；又不當得利返還請求權，以無法律上之原因而受利益為
      其成立要件之一，故原告應就被告無法律上之原因而受利
      益之事實，負舉證責任（最高法院28年上字第1739號判例
      、77年度台上字第1756號判決參見）。
（二）兩造間有無消費借貸之法律關係？
      按「消費借貸者，謂當事人一方移轉金錢或其他代替物之
      所有權於他方，而約定他方以種類、品質、數量相同之物
      返還之契約」，民法第474條第1項定有明文。本件原告依
      消費借貸契約，請求被告連帶返還消費借貸款，被告二人
      雖不爭執原告提出之保管條三張及存款憑條之真正，並自
      認原告確有於上開時間陸續交付1,750,000元予被告丙○○，及匯款700,000元予被告乙○○，惟否認兩造間有成
      立消費借貸之合意，並以前開情詞置辯，自應由原告就兩
      造有消費借貸合意之事實負舉證責任，經查，原告在告訴
      被告二人詐欺刑事案件中（台灣台北地方法院檢察署91年
      度調偵字第811號案件），雖提出證人陳志雄為證，惟原
      告與證人陳志雄就借款前後之情節，供述互相矛盾，且悖
      於常理，檢察官認為原告主張之消費借貸事實並非實在，
      已為不起訴處分在案，並經本院調閱該案卷宗查明屬實，
      且有不起訴處分書一份在卷可稽，本院認為原告與證人陳
      志雄之陳述，確有未盡真實之處，自難僅憑交付款項之事
      實，遽認兩造間有消費借貸之合意存在，此外，原告又未
      提出其他證據以實其說，其先位聲明依據消費借貸之法律
      關係，請求被告二人連帶返還2,450,000元及遲延利息，
      自非正當。
（三）兩造間有無消費寄託之法律關係？
      (1)被告丙○○部分：
        按寄託物為代替物時，如約定寄託物之所有權移轉於受
        寄人，並由受寄人以種類、品質、數量相同之物返還者
        ，為消費寄託，民法第602條第1項前段有明文規定。觀
        諸原告提出被告不爭執為真正之保管收據3紙，其上載
        明「保管收據」、「茲收到丁○○小姐現金新台幣○○○萬元正。」、「玆代丁○○小姐代管新台幣○○○萬
        元正」，被告丙○○並親筆簽名於後，依其文義，已足
        以認定原告將1,75 0,000元交予被告丙○○保管，被告
        丙○○亦允為保管，兩造間即成立消費寄託之合意。被
        告丙○○雖抗辯係受訴外人陳志雄之委託，將原告從事
        空中交易之款項代為轉交予訴外人羅清安，嗣後被告丙○○已代轉完畢，該保管條業已失效云云，惟並未就其
        已返還寄託款或確已代轉款項完畢之事實，予以舉證證
        明，自難採信。按民法第602條第1項後段規定：消費寄
        託，自受寄人受領該物時起，準用關於消費借貸之規定
        。第478條規定：借用人應於約定期限內，返還與借用
        物種類、品質、數量相同之物，未定返還期限者，借用
        人得隨時返還，貸與人亦得定一個月以上之相當期限，
        催告返還。又按民法第478條規定所謂貸與人得定一個
        月以上之相當期限催告返還，非謂貸與人之催告必須定
        有期限，祇須貸與人有催告之事實，而催告後已逾一個
        月以上相當期限者，即認借用人有返還借用物之義務（
        最高法院73年台抗字第413號判例參照）。原告就兩造
        間有約定返還期限之事實，並未舉證證明，依上開規定
        ，應自本件起訴狀繕本送達一個月後，即92年9月13日
        起，被告丙○○始負返還責任，並得請求法定遲延利息
        。
      (2)被告乙○○部分：
        原告固提出匯款予被告乙○○之存款憑條一份為證，惟
        該存款憑條僅能證明款項交付之事實，尚無從證明交付
        款項之原因，自不能證明原告與被告乙○○間有消費寄
        託之合意，此外，原告亦未能提出其他證據以實其說，
        故原告依消費寄託關係，請求被告乙○○應返還700,00
        0元，即屬無據。
（四）被告丙○○受領1,750,000元，被告乙○○受領700,000
      元是否構成不當得利？
      (1)被告丙○○部分：原告與被告丙○○間已成立消費寄託
        契約，已如前述，被告丙○○受領1,750,000元，即無
        不當得利可言。
      (2)被告乙○○部分：
        原告主張依不當得利之法律關係，請求被告乙○○返還
        700,000元，應就被告乙○○受領上開款項係無法律上
        之原因之事實，負舉證責任，已如前述，原告提出匯款
        予被告乙○○之存款憑條，僅能證明被告乙○○有受領
        該款項之事實，尚無從證明其受領該款項係無法律上原
        因，原告既未能就不當得利構成要件之事實為舉證，則
        其請求被告乙○○返還不當得利，即無足採。
（五）綜上，原告先位聲明依據消費借貸之法律關係，訴請被告
      二人連帶清償2,450,000元及遲延利息，為無理由，備位
      聲明依據消費寄託之法律關係，請求被告丙○○應給付原
      告1,750,00 0元，及自92年9月13日起至清償日止，按年
      息百分之5計算之利息之範圍內，為有理由，應予准許，
      逾此部分之備位請求，為無理由，應予駁回。
四、假執行之宣告：兩造均陳明願供擔保，聲請宣告假執行及免
    為假執行，經核原告勝訴部份，合於法律規定，爰分別酌定
    相當之擔保金額宣告之；原告其餘假執行之聲請，因訴之駁
    回而失所依據，應予駁回。
五、訴訟費用負擔之依據：民事訴訟法第79條。
中　　華　　民　　國　　94　　年　　4 　　月　　29　　日
                  民事第二庭法  官  彭洪英
以上正本係照原本作成。
如對本判決上訴須於判決送達後20日內向本院提出上訴狀。
                            書記官  蔣淑君
中　　華　　民　　國　　94　　年　　4 　　月　　29　　日
